【裁判字號】    98,易,50
【裁判日期】    991029
【裁判案由】    詐欺
【裁判全文】
臺灣板橋地方法院刑事判決                98年度易字第50號
公  訴  人  臺灣板橋地方法院檢察署檢察官
被      告  巳○○
選任辯護人  吳永發律師
            黃廷維律師
            林瑞陽律師
被      告  壬○○
選任辯護人  蔡明熙律師
上列被告因詐欺案件，經檢察官提起公訴（97年度偵字第5683、
8810號 ），本院判決如下：
    主  文
巳○○、壬○○均無罪。
    理  由
一、本件公訴意旨略以：被告巳○○於民國94年2 月4 日起至94
    年10月12日止係天富國際事業股份有限公司（下稱天富公司
    ）之董事，並由其前同居人張愛萍（已歿）、其子辰○○及
    其母親劉陳梅花分別登記為天富公司之董事長、董事及監察
    人，而由被告巳○○自任天富公司之總裁。被告巳○○與其
    女友即被告壬○○明知「Delaware.U.S .A AKAI L.L.C」並
    未在我國辦理外國公司之認許或報備，亦未經經濟部投資審
    議委員會核准投資天富公司，竟共同意圖為自己不法之所有
    ，基於詐欺取財之概括犯意聯絡，於94年7 月間，連續在告
    訴人辛○○所經營、位在臺北縣林口鄉○○○路○ 段242 號
    之1 之珠寶店內及同路段附近之海寶餐廳、北海道餐廳等處
    ，先後向告訴人辛○○、丑○○、丙○○、午○○、己○○
    等人提供天富公司大陸、臺灣加盟店招商計畫書，其上記載
    ：天富公司係「Delaware.U.S.A AKAIL .L.C 」獨家擁有之
    子公司之不實事項，並在上開招商計畫書內宣揚「Delaware
    .U.S.A AKAI L.L. C」在大陸北京市、上海市、廣州市、廈
    門市設立美姬卡Magic Shop旗艦店，作為大陸加盟事業的起
    點，日後陸續開發各省市人口密集之都會地區云云，藉以向
    告訴人辛○○、丑○○、丙○○、午○○、己○○等人佯稱
    ：天富公司之美容事業將推廣進軍大陸市場，前景可期，其
    等可投資天富公司，每股新臺幣（下同）50萬元云云，使告
    訴人辛○○、丑○○、丙○○、午○○、己○○等人陷於錯
    誤，分別投資天富公司600 萬元、50萬元、50萬元、50萬元
    、50萬元。嗣因天富公司於95年3 月間停止營業，告訴人辛○○、丑○○、丙○○、午○○、己○○等人始知受騙，因
    認被告巳○○、壬○○均涉犯刑法第339 條第1 項之詐欺取
    財罪嫌等語。
二、按犯罪事實應依證據認定之，無證據不得認定犯罪事實；不
    能證明被告犯罪者，應諭知無罪之判決，刑事訴訟法第154
    條第2 項、第301 條第1 項分別定有明文。又告訴人之告訴
    ，係以使被告受刑事訴追為目的，是其陳述是否與事實相符
    ，仍應調查其他證據以資審認。事實之認定，應憑證據，如
    未能發現相當證據，或證據不足以證明，自不能以推測或擬
    制之方法，為裁判基礎。再認定犯罪事實，所憑之證據，雖
    不以直接證據為限，間接證據亦包括在內，然無論直接或間
    接證據，其為訴訟上之證明，須於通常一般之人均不致於有
    所懷疑，而得確信其為真實之程度者，始得據之為有罪之認
    定，倘其證明尚未達到此一程度，而有合理性懷疑之存在時
    ，即無從為有罪之認定（最高法院分別著有52年台上字第13
    00號、40年台上字第86號及76年台上字第4986號等判例可資
    參照）。又被害人與一般證人不同，其與被告處於相反之立
    場，其陳述之目的，在使被告受刑事訴追處罰，內容未必完
    全真實，證明力自較一般證人之陳述薄弱。故被害人縱立於
    證人地位而為指證及陳述，且其指證、陳述無瑕疵可指，仍
    不得作為有罪判決之唯一證據，應調查其他證據以察其是否
    與事實相符，亦即仍須有補強證據以擔保其指證、陳述之真
    實性，始得採為斷罪之依據（最高法院94年度台上字第3326
    號判決參照）。又按刑法第339 條第1 項詐欺罪之成立，以
    意圖為自己或第三人不法所有，以詐術使人將本人或第三人
    之物交付為要件。所謂以詐術使人交付，必須被詐欺人因其
    詐術而陷於錯誤，若其所用方法，不能認為詐術，亦不致使
    人陷於錯誤，即不構成該罪（最高法院46年台上字第260 號
    判例參照）。
三、公訴人認被告巳○○、壬○○涉有上揭犯行，無非係以(一)告
    訴人辛○○、丙○○、午○○、己○○於法務部調查局臺北
    縣調查站（下稱縣調站）及偵查中之指訴、告訴人丑○○於
    偵查中之指訴；(二)證人庚○○、乙○○於縣調站及偵查中之
    證述、證人嚴月鳳於縣調站之證述；(三)證人即天富公司傳銷
    會員卯○○於偵查中之證述；(四)證人即壬○○助理寅○○於
    於偵查中之證述；(五)天富公司變更登記表2 份；(六)天富公司
    簡介、財團法人金融聯合徵信中心信用卡資訊查詢單、天富
    公司產品「LT—II」產品問答；(七)經濟部97年10月17日經授
    商字第09701264400 號函、經濟部投資審議委員會95年9 月
    20日經審一字第09500306750 號函、天富公司大陸臺灣加盟
    店招商計畫書各1 份等為其主要論據。惟訊據被告巳○○固
    不否認曾與張愛萍同居生下1 子辰○○，嗣於77年間分居，
    而張愛萍係天富公司的董事長、辰○○曾任董事，且曾於94
    年7 月間，在林口鄉○○○路附近的北海道餐廳與友人吃飯
    等情；被告壬○○固不否認曾於94年間與告訴人等人在告訴
    人辛○○所經營之珠寶店、海寶、北海道餐廳吃飯，並於94
    年7 月間，在林口鄉○○○路1 段6 號4 樓夏奇拉生活SPA
    館做事，張愛萍有提供招商計畫書向伊及告訴人等人招商，
    伊於同年8 月間，向丑○○、丙○○、午○○及己○○各收
    取50萬元投資天富公司等情，惟被告巳○○、壬○○均堅詞
    否認有為詐欺之行為，被告巳○○辯稱：伊不是天富公司的
    董事或總裁，且與壬○○不是男女朋友關係，又張愛萍現已
    經過世，母親劉陳梅花已經80幾歲都住在澎湖並不識字，所
    以不是天富公司的監察人，另AKAI公司是美國公司，因沒有
    在臺灣營業，所以不須經過臺灣認許，亦不用報備，有關天
    富公司的投資說明會係張愛萍到林口去招商，當天伊並沒有
    前往現場，亦未對告訴人說明招商計畫，也沒有跟告訴人拿
    過一毛錢，告訴人會指訴伊係因與壬○○所生債務糾紛，希
    望伊負責替壬○○還錢等語；被告壬○○則辯稱：伊未曾提
    供天富公司在大陸、臺灣加盟店的招商計劃書給告訴人等5
    人，招商計畫書係張愛萍製作，並由張愛萍於94年7 月間，
    在龜山鄉夏奇拉SPA 生活館提供給告訴人，與伊無關，而辛○○經營的珠寶店及北海道餐廳都是伊跟告訴人等吃飯聚會
    的地方，並不是提供招商計劃書的地點，伊自己也因看過招
    商計劃書而認為有利潤可以投資，之後才跟丑○○、丙○○
    、午○○、己○○一起投資天富公司，本身也是投資者，丑
    ○○、丙○○、午○○及己○○各投資50萬元，他們的投資
    款項是先匯到中國信託中壢分行的帳戶後，由伊助理寅○○
    連同伊投資的50萬元加上去大陸考察的費用23萬元匯給天富
    公司董事長張愛萍，後來因張愛萍於96年1 月21日過世，就
    沒有去大陸考察，此外，從來沒有向辛○○收取600 萬元投
    資款項，向辛○○收取的款項均係借貸，完全與投資天富公
    司無關等語。
四、經查：
  (一)有關天富公司有印製公司簡介、產品「LT—II」產品問答及
    大陸、臺灣加盟招商計畫書一節，此有天富公司簡介、產品
    問答及招商計畫文件之影本各1 件在卷可稽（見偵查卷宗
    第17至20、22及36頁、偵查卷宗第24至37、41至42、105
    至153 頁）。又被告壬○○於97年8 月間，曾向告訴人丑○○、丙○○、午○○、己○○各收取投資天富公司之50萬元
    款項之情，業據被告壬○○於偵查、本院準備程序及審理中
    均坦認不諱（見偵查卷宗第102 頁及本院卷(二)第34、101
    背面及104 背面頁），並有證人即告訴人丑○○、丙○○、
    午○○及己○○於調查、偵查及本院審理中證述明確（見偵
    查卷宗第46、58、74背面頁、偵查卷宗第41、43、50、
    173 至175 頁及本院卷(二)第102 背面、190 、192 背面、20
    0 頁），此部分之事實，已堪認定。
  (二)惟被告巳○○辯稱：伊不是天富公司的總裁，也沒有前往天
    富公司的招商說明會，該招商說明會係張愛萍舉辦，又在餐
    廳用餐係為選國大代表等語。被告壬○○亦辯稱：伊也是投
    資人，招商計畫書係張愛萍製作及提供等語，是有關被告巳
    ○○、壬○○有無對告訴人辛○○等人實施詐術之行為，且
    告訴人辛○○等人是否因此陷於錯誤而交付款項厥為本案之
    關鍵而有予究明之必要。經查：
  1.觀之(1)告訴人辛○○於調查時指訴：伊透過庚○○、壬○○
    認識巳○○、張愛萍夫婦，不久，巳○○、張愛萍夫婦就約
    伊、丑○○、丙○○、嚴月鳳、午○○等人，經常在海寶餐
    廳、北海道餐廳、夏奇拉SPA 館及伊經營的珠寶店見面，並
    談投資大陸SPA 館的事，且提供一些參考資料，希望伊等入
    股天富公司的子公司，巳○○、張愛萍遊說投資時，還有他
    們公司的相關人員在場，如張愛萍的特助陳凌如等多人在場
    之情（見偵查卷宗第33至35頁），其於95年9 月22日偵查
    中指訴：於94年7 月間，壬○○、庚○○及巳○○到伊店裡
    要伊投資大陸美容SPA 館，又他們3 人及天富公司的負責人
    張愛萍都表示以後會給天富公司的股票之詞（見偵查卷宗
    第4 頁），其於95年11月8 日偵查中結稱：伊經由庚○○介
    紹認識壬○○，又94年開始壬○○就常到珠寶店，並帶巳○○來跟伊認識，壬○○稱美容生意在大陸市場非常的好，要
    伊繼續出錢投資，而巳○○也有以投資大陸美容生意的名義
    要伊出錢等詞（見偵查卷宗第13頁），其於本院審理中具
    結證述：伊經由壬○○、庚○○介紹認識張愛萍，又巳○○
    、壬○○及張愛萍都有叫伊等要投資，而張愛萍及巳○○一
    直到伊店裡講關於Know How要進軍大陸，壬○○還跟伊講說
    一定要比張愛萍先拿到旗艦店，所以要伊趕快找人入股，但
    伊表示沒有看到東西怎麼投資，壬○○就拿許多天富的資料
    給伊等看，另伊看到巳○○的時候，幾乎都會看到壬○○，
    巳○○沒有單獨跟伊講說他跟天富的關係，但伊看他們都叫
    巳○○為總裁及張愛萍為董事長，此外知道天富公司在中國
    大陸要做SPA 是經由壬○○、張愛萍還有他們公司的人開發
    表會時知道的，伊看過天富公司的簡介及招商計畫書，記憶
    中是壬○○及張愛萍拿的等情（見本院卷(二)第92至98頁）；
    (2)告訴人丙○○於調查時指訴：約於94年7 月底，壬○○稱
    同居人巳○○所開立的天富公司將會赴大陸投資一家瘦身健
    康食品的公司需要募集資金，投資一股的金額是50萬元，巳
    ○○也向大家表示這是會賺錢的生意，之後伊開立支票給壬○○，壬○○表示會將支票交給巳○○，但事後巳○○和壬○○一直沒有給伊任何天富公司的相關認股憑證或股票之詞
    （見偵查卷宗第57至58頁），其於偵查中具結證稱：壬○○
    除了借錢外，還找巳○○一起到辛○○的珠寶店，當時他們
    有拿一些招商資料，要每人出資50萬元投資大陸的瘦身產品
    ，伊有以開票的方式投資1 股50萬元，但是沒拿到任何憑據
    等詞（見偵查卷宗第41至42、174 頁），其於本院審理中
    具結證陳：巳○○、壬○○一起到辛○○的店裡找伊投資天
    富公司在大陸的美容事業，因為他們說很好，伊覺得應該可
    以，所以投資50萬元，又伊見過張愛萍1 次，張愛萍沒有提
    到投資中國天富公司的事，但有講關於瘦身產品的產品說明
    會，而伊總共見過巳○○有3 次，順序忘記了，其中1 次是
    巳○○要競選國大時，在龜山的奇珍餐廳請吃飯，還有1次
    是巳○○生日，在北海道餐廳，最後1 次是在辛○○的店招
    商，招商時，天富公司是由巳○○出面，在場還有壬○○，
    張愛萍應該沒有在場，招商那邊有拿到天富公司投資大陸事
    業的文宣資料，伊已經忘記資料是否由巳○○本人交付等情
    （見本院卷(二)第98背面至101 頁）；(3)告訴人午○○於調查
    時指訴：伊透過辛○○認識壬○○，除借錢給壬○○外，辛○○於94年6 、7 月間曾要伊投資天富公司且向伊表示該公
    司是準備進軍大陸經營塑身市場，因當時與辛○○、壬○○
    關係不錯，所以就投資50萬元等語明確（見偵查卷宗第74
    背面頁），其於96年1 月22日之偵查中具結證稱：壬○○有
    找巳○○出來要伊等投資大陸的瘦身產品，每人投資50萬元
    ，伊也有投資，因巳○○有提供投資資料，所以才投資，提
    示的天富公司招商計劃書係巳○○所提供的投資資料之情（
    見偵查卷宗第43至44頁），其於96年10月29日之偵查中則
    具結證述：伊投資大陸50萬元，投資部分係壬○○及巳○○
    一起到辛○○的珠寶店，伊忘記時間，但當時伊沒有去，後
    來壬○○跟伊說這件事且拿招商資料給我看，而伊跟巳○○
    見面是在奇珍餐廳，係經由壬○○介紹認識，餐會中只有提
    到國大選舉的事，未提到投資的事等語（見偵查卷宗第
    175 頁），其於本院審理中結稱：伊有投資天富公司的大陸
    美容事業，一開始先投資50萬元，當時係壬○○先來找伊投
    資，她表示巳○○在大陸投資瘦身事業，而伊等都知道壬○○是巳○○的老婆，且壬○○有講巳○○在天富公司是擔任
    董事長，後來也有帶巳○○到辛○○的珠寶店來說明，辛○○有告知，但伊正在忙，所以沒有去，之後伊有去SPA 館的
    說明會，當天沒有看見巳○○，不太記得張愛萍有無在場且
    有無提及投資大陸的事情，又案發前有看過巳○○本人，係
    在餐廳，當時巳○○代表親民黨選國民大會代表，不大記得
    有無提到大陸投資的事情等情（見本院卷第102 至103 頁）
    ；(3)告訴人己○○於調查時指訴：經由辛○○介紹認識壬○○，壬○○告知巳○○在大陸經營的美商美姬卡股份有限公
    司係經營美容產品，前途看好，於94年7 月間就開了1 張50
    萬元的支票給壬○○，作為讓巳○○到大陸投資之用等詞（
    見偵查卷宗第46背面至47頁），其於96年1 月22日之偵查
    中具結證陳：伊有投資巳○○的大陸減肥生意，一開始投資
    50萬元，但伊沒遇到巳○○本人，是午○○告訴伊這件事，
    而伊會投資係因信任午○○，朋友間介紹的投資資訊並不會
    想這麼多，伊沒有看過天富公司招商計劃書等語（見偵查卷
    宗第50頁），其於96年10月29日之偵查中則證稱：是被告
    壬○○跟伊談投資且將資料放在辛○○的店裡，伊從未見過
    巳○○，又伊以開票的方式投資1 股50萬元之詞（見偵查卷
    宗第175 頁），其於本院審理中證述：係壬○○在辛○○
    的珠寶店裡找伊投資天富公司在大陸的美容事業，伊投資50
    萬元，會決定投資係因張小姐跟壬○○約伊前往巳○○參選
    國代的餐會，伊被很多假象所誤導，所以才會投資，並不清
    楚巳○○、壬○○在天富公司擔任什麼職務，那次餐會也沒
    有跟巳○○同桌及對話，沒有印象巳○○有介紹自己是天富
    公司的總裁，只有見過巳○○那1 次等情（見本院卷第200
    至201 背面頁）；(4)證人丑○○於95年11月8 日之偵查中證
    稱：巳○○跟壬○○一起來跟大家說要將美容館擴展到大陸
    去，要找大家一起投資，而巳○○也說他係天富公司的總裁
    ，投資的事都是壬○○在負責，所以伊才投資50萬元，係以
    開票方式給，但壬○○沒有開任何的憑據等語（見偵查卷宗
    第14、15、173 頁），其於96年4 月26日之偵查中證述：
    第1 次見到巳○○係由他請客，作陪的人說巳○○要選國大
    ，伊因巳○○跟壬○○是同居人，而且巳○○也說他負責天
    富公司及亞凱公司的業務，但壬○○在談大陸生意時，巳○○沒有在場之情（見偵查卷宗第173 、174 頁），其於本
    院審理中證稱：伊有投資天富公司在大陸的美容事業50萬元
    ，係壬○○找伊投資，並說天富公司的負責人、總裁是巳○○，伊不知道壬○○擔任什麼職位，當時壬○○拿很多他們
    公司的簡介來遊說，並且稱有請一些人一起去大陸看看那是
    什麼樣的公司，伊都是聽壬○○講，不清楚壬○○自己有沒
    有投資，也忘記她怎麼說，又伊在合夥的SPA 館見過張愛萍
    1 次，張愛萍有來推銷商品，也在1 間日本餐廳見過巳○○
    本人1 次，那次他好像是要競選國大代表，當場還有辛○○
    、丙○○、乙○○、嚴月鳳、午○○等人，那天有人說巳○○是天富公司的總裁，但不記得誰講，此外伊有看過這份招
    商計畫書係放在辛○○的店裡跟在SPA 館都看過，係擺在現
    場給伊等看，說明會也是說裡面的內容，那次說明會好像沒
    有看到巳○○等語（見本院卷第190 至192 背面頁），則互
    核證人辛○○等人之前開證詞，顯見渠等對於究竟「何人向
    其說明投資」、「何人交付天富公司招商計畫書」、「招商
    說明會巳○○有無在場」等節，其等於調查、偵查及本院審
    理中前後供述已有不一及不合之處，自難僅以其等有瑕疵之
    證詞，遽認被告巳○○、壬○○有為詐欺之行為。
  2.復稽證人癸○○於偵查中證稱：伊對外都用陳凌茹這名字，
    又伊係天富公司的傳銷商，亦負責幫天富公司董事長張愛萍
    處理傳銷業務，在天富公司成立時有擔任董事，但沒有見過
    壬○○，巳○○則係天富公司掛名的總裁，又於94年7 月間
    ，有與張愛萍一起去參與北海餐廳募資說明會，係壬○○要
    伊等去拓展傳銷業務，沒有印象巳○○有沒有在場，另有關
    卷附的天富公司招商計畫書係由孫忻喬所製作，天富公司有
    過去大陸但沒有做得很成功，而伊也知悉Delawara公司之業
    務，在臺灣也有做到這公司的產品等語歷歷（見偵查卷宗
    第37至38頁），其於本院審理中亦具結證述：之前在天富公
    司工作及一些公眾場合曾經見過被告壬○○與巳○○，伊在
    天富公司一開始是做業務，後來改當董事長張愛萍的助理及
    傳銷業務，有領薪水，而巳○○、壬○○、辰○○在天富公
    司其實沒有擔任什麼職務，當時伊等都是針對張愛萍，但稱
    呼巳○○總裁，天富公司沒有總裁這個職位，會稱呼巳○○
    總裁是伊建議張愛萍，因為張愛萍1 個女生做生意且做傳銷
    的本來就會希望找一個背景比較大的人，而巳○○跟張愛萍
    之前有夫妻關係且又是中國報系的總裁，又於97年間，天富
    公司有投資大陸市場，在大陸廣州及湖南長沙分別設點、公
    司，不清楚北京、廈門有無設點，在大陸係推瘦身產品跟保
    養品，大陸的業務由張愛萍負責，伊於97年2 、3 月間也有
    跟張愛萍過去大陸推銷，待在那邊約2 個多月，伊返回臺灣
    後，都是張愛萍在那邊，另於94年7 月間，曾與張愛萍還有
    一些來夏奇拉SPA 館參觀的人，在該館開說明會，伊不記得
    有無見過告訴人辛○○等人，有關天富公司大陸臺灣招商計
    畫書係孫副總製作，伊做傳銷時也有拿過這份計畫書，也有
    見過天富公司的簡介，最早是張愛萍給的，伊推銷業務時，
    都要將這份資料給別人看，就照著資料去推銷，拿這些資料
    就是要證明公司在大陸有發展，此外在北海道餐廳那次沒有
    辦招商說明會，另於同年12月份張愛萍就過世了，伊回臺灣
    後，也離開天富公司等情綦詳（見本院卷(二)第281 背面至28
    7 頁），由證人陳純莉於偵查及審理中歷次所證述之情節均
    大致相符，若非其親身經驗，實難於本院審理中就相關情節
    仍能清楚描述，且其於偵查及審理中均係以證人身分經過具
    結作證，擔保其所言為真實等情，綜此，足認其之證詞可信
    。又佐以有關天富公司簡介及招商計畫書在書面資料上下方
    均揭示：「招商熱線：000-000-000000張董事、000-000-00
    0000孫副總、日期2005/07/19」等字樣，此有上揭文件在卷
    可參，且徵之證人陳純莉確實於94、95年間有多次入出國前
    往香港、澳門之情形，亦有內政部入出國及移民署函檢附入
    出境資料1 件附卷可稽（見本院卷(二)第234 至235 、239 頁
    ），而張愛萍於96年1 月間因意外死亡一節，亦有報紙影本
    在卷可憑（見偵查卷宗第246 頁），則綜觀上開情詞，堪
    認天富公司確實有前往大陸投資美容、瘦身事業，而天富公
    司簡介及招商計畫書係天富公司董事長張愛萍請該公司副總
    孫忻喬所製作並供招商使用，且於94年7 月間，張愛萍與陳
    純莉有一同前往告訴人處舉辦說明會，事後因張愛萍過世而
    業務停擺之情無誤。再核與證人丁○○於偵查中證述：於93
    、94年間係天富公司的傳銷，當時公司的頭銜是副總，伊對
    張愛萍負責，而天富公司的決策者是張董，巳○○不是天富
    公司的人，伊不知道天富公司登記資料為何伊係董事，並沒
    有同意要擔任董事，又聽張愛萍說過與巳○○生過1 個小孩
    ，其他不清楚，此外，伊跟陳純莉當時關係已經不好，所以
    沒有跟陳純莉一同到夏奇拉SPA 館、北海道餐廳，並不清楚
    招商計畫書等資料等語相符（見偵查卷宗第38至39頁），
    其於本院審理中證稱：伊於93年左右是天富公司的傳銷商，
    那時有掛副總的頭銜，不知道被登記為董事，公司的負責人
    是張愛萍，巳○○在天富公司沒有擔任什麼職務，也沒有在
    天富公司見過被告巳○○，當時天富公司在高雄、臺中、臺
    北都有辦公室，所經營的傳銷產品，早期有很多健康食品，
    到後期也有瘦身產品，要下單都直接跟公司訂，伊跟癸○○
    本來是夫妻，癸○○有去中國大陸拓展天富公司的事業等情
    相合（見本院卷(二)第296 至298 頁）；互核證人甲○○於本
    院審理中證述：伊知道天富公司，又於95年間，張愛萍要投
    資大陸市場時，伊有投資天富公司在大陸的部分，投資瘦身
    產品跟化妝品，投資金額400 萬元，當時係因看到大陸市場
    滿大的，覺得傳銷業先去卡位的話會很有機會，所以就投資
    了，伊有看過卷上的通知書，但因個人工作比較忙，所以沒
    有照這份通知書上的內容到大陸考察過，但於8 月28日有先
    到廣州店面，後來又到長沙，有看到經營瘦身產品跟化妝品
    ，於9 月1 日就從長沙回臺灣，後來張愛萍就發生事情往生
    ，曾經找過長沙公司詢問如何處理，他們表示張愛萍都往生
    了，他們也不知道要怎處理，他們就說要等臺灣這邊公司的
    人過去處理，所以也沒辦法提出什麼主張，天富公司高雄的
    地址在三多路上，伊很少去天富公司，也沒有來過臺北的天
    富公司，沒有看過在庭被告巳○○等情甚詳（見本院卷(二)第
    287 背面至290 頁）；另參之證人戊○○於本院審理中證陳
    ：伊係天富公司的會員，有參與該公司傳銷工作，產品及業
    務之主要內容為瘦身、美容跟健康食品，又天富公司有投資
    大陸市場，而伊也有去過他們在大陸的長沙及廣州的設點，
    卷附的照片就是伊，拍攝地點在廣州瘦身美容的新據點，是
    1 個店面開張，張愛萍邀請伊前往，之後也有去廣州橋頭，
    當時大陸方面也有官方的人來，但都不認識，另伊在天富公
    司沒看過巳○○，只看過張愛萍跟癸○○，不曉得巳○○有
    無擔任天富公司的任何職務，又因後來張愛萍在高雄過世了
    ，伊就沒有辦法再繼續進貨，沒有貨源就沒有辦法做等語歷
    歷（見本院卷(二)第290 背面至293 頁），互核證人丁○○、
    甲○○、戊○○上開證詞與證人陳純莉證述之情節亦屬相符
    ，且衡以證人丁○○、甲○○及戊○○實無刻意虛構事實甘
    冒偽證罪之理，其等證詞自值採信，益徵天富公司董事長為
    張愛萍且確實有前往大陸從事美容等事業，嗣因張愛萍過世
    而業務停滯之情無訛，顯見被告壬○○辯稱天富公司有前往
    大陸投資且招商說明書係張愛萍提供，伊亦為投資者之辯解
    ，顯非無據，是自難僅以告訴人等人取得天富公司簡介及招
    商說明書之舉，率斷被告巳○○、壬○○有對告訴人辛○○
    等人以天富公司前往大陸投資之不實內容施以詐術致告訴人
    辛○○等人因此陷於錯誤至明。
  3.又證人子○○於本院審理中證述：伊係從事保健食品跟化妝
    品的買賣，係天富公司的供貨商，從天富公司開始成立後，
    就有交易了，主要是跟張董接洽，還有陳純莉經理，所提供
    的產品是一些減重食品跟化妝品，最大量1 年就有好幾百萬
    ，每年都有下單，有交貨到高雄及大陸，大陸的貨是從深圳
    運到長沙給他們，約於94年左右才停止交易，但確切停止交
    易的時間因過太久不能確定等語明確（見本院卷第(二)第29 8
    背面至300 頁），並有其提出之出貨單1 紙附卷可憑（見本
    院卷第(二)第342 頁），益徵天富公司董事長為張愛萍且該公
    司確實有經營之事實至明。雖經濟部投資審議委員會於95年
    9 月20日以經審一字第09500306750 號函表示：「貴局函詢
    天富國際事業股份有限公司是否為Delaware.U.S.A AKAIL.L
    .C之子公司乙節，經查本會核准僑外人投資事業中，並無投
    資國內事業天富國際事業股份有限公司之案件可稽」，此有
    經濟部投資審議委員會函1 件附卷（見偵查卷宗第80頁）
    ，惟天富公司既有經營之事實，縱使天富公司之招商計畫書
    記載上開不實事項，該招商計畫書之內容係張愛萍委託孫忻
    喬製作，且在SPA 館辦理招商說明會時發放之情，業據證人
    陳純莉明確，已於前述，自難僅以有記載該內容，進而推斷
    被告巳○○、壬○○知悉為不實事項且與張愛萍有犯意聯絡
    及行為分擔。況細繹告訴人辛○○等人於調查、偵查及本院
    審理中均未提及係因招商計畫書載明「天富公司係Delaware
    .U.S.A AKAIL .L.C 獨家擁有之子公司之不實事項，並在上
    開招商計畫書內宣揚Delaware.U.S.A AKAI L.L. C在大陸北
    京市、上海市、廣州市、廈門市設立美姬卡Magic Shop旗艦
    店」才投資，詳於前述，倘若其等均係因為此段不實內容之
    招商計畫書而投資，其等豈有於偵查及審理中均未提及，此
    有違常情。反觀告訴人丙○○表示會投資係因巳○○表示這
    是會賺錢的生意，伊覺得很好，所以投資，並沒有看過招商
    計畫書等資料之情，而告訴人午○○於調查時指訴係因辛○○要伊投資且表示該公司是準備進軍大陸市場，當時跟辛○○及壬○○關係很好才投資，且告訴人己○○稱會投資係因
    午○○告知這件事情，因信任午○○，所以才投資等情，均
    於前述，足徵其等會投資並非係因招商計畫書中記載上開文
    字所致，是實無法僅以天富公司簡介及招商計畫書記載上開
    文字內容逕認定告訴人辛○○等人是因此陷於錯誤。
  4.雖告訴人丑○○、丙○○、午○○、己○○確實有各交付50
    萬元投資款給被告壬○○之事實，業據告訴人丑○○等人指
    訴明確，亦為被告壬○○所坦認，詳於前述，惟被告壬○○
    辯稱：有連同伊投資部分及前往大陸勘察的款項匯給天富公
    司等語，此有匯款申請書影本1 紙在卷可佐（見本院卷(一)第
    41頁），復觀之張愛萍曾經發通知給投資股東，該通知記載
    有：「親愛的合夥股東，感謝諸位股東支持讓媚姬纖品牌能
    順利進入中國大陸銷售市場，希望日後能時加鞭策、指導，
    使商務能順利發展。2006年5 月15日已完成簽約湖南省…，
    附上簽約影本一份。接到此通知希望您能安排湖南長沙行程
    考察公司業務，給予指導支持，並旅遊當地湖南長沙秀麗風
    光。此致合夥股東：甲○○、壬○○、丑○○、丙○○、午
    ○○、己○○。張愛萍敬上」，此有通知影本1 紙附卷（見
    本院卷(一)第80頁），則由被告壬○○有將款項匯入天富公司
    帳戶及張愛萍有發通知之情以觀，倘若被告巳○○、壬○○
    主觀上確實有詐欺之犯意，其等何以會於告訴人丑○○等人
    陷於錯誤，進而交付財物後，被告壬○○仍將款項匯入天富
    公司之舉，足認被告壬○○辯稱其亦是投資人等語，洵非虛
    妄，是實無法僅以告訴人丑○○等人有交付投資款項給被告
    壬○○之行為逕認定係遭被告巳○○、壬○○詐欺所為。
  5.另細繹告訴人辛○○於調查中指訴：伊投資的金額只有1 股
    50萬元，其他的錢都是借貸云云（見偵查卷宗第34頁）；
    其於95年9 月22日之偵查中證述：最後於94年9 月19日，伊
    匯了1 百多萬元到壬○○中國信託商業銀行中壢或楊梅分行
    的帳戶，係因被告壬○○拿票跟伊換，且稱投資非常好，才
    匯錢云云（見偵查卷宗第5 頁）；其於95年11月8 日之偵
    查中證陳：壬○○就跟伊說美容生意在大陸市場非常的好，
    要伊繼續出錢投資，所以伊總共投資的1480萬多元云云（見
    偵查卷宗第13頁）；於96年10月29日之偵查中證稱：伊投
    資大陸的生意1 股50萬元，總共認股600 萬元云云（見偵查
    卷宗第173 頁），其於本院審理中證稱：巳○○、壬○○
    及張愛萍一開始叫伊投資1 股50萬元，之後伊陸陸續續投資
    好幾百萬元云云（見本院卷(二)第92頁），顯見辛○○對於其
    投資之金額為何，前後不一致，是其所指，已難盡信。倘若
    告訴人辛○○確實有投資且交付金額，以1 股為50萬元計算
    之方式甚為明確，其何以不知投資之金額究竟為何，是被告
    壬○○辯稱辛○○並未出資而想要插乾股之辯詞，並非無稽
    。則告訴人辛○○既未因此交付款項，自與詐欺罪之要件不
    合。
  6.此外，告訴人辛○○等人另指被告巳○○表示係天富公司的
    總裁之情，而卯○○於偵查中亦證稱：3 、4 年前，伊參加
    天富公司在高雄召開之會員大會時認識巳○○，其中1 、2
    次巳○○好像有以總裁或總經理之身分上台發言表示歡迎大
    家，好像有聽過張愛萍、孫副總，伊係該公司傳銷會員，在
    賣瘦身產品，有去過竹北的營業點，那邊有放天富公司的產
    品，不清楚該公司有無到大陸發展事業，沒有印象有見過招
    商計畫書等語（見偵查卷宗第79頁），且證人即壬○○之
    助理寅○○於偵查中亦證述：天富公司係巳○○經營的傳銷
    公司，巳○○是總裁，張愛萍是天富公司高雄公司的負責人
    之情（見偵查卷宗第80頁），另被告巳○○之信用卡帳單
    寄送地址及聯絡電話與天富公司的營業地址及聯絡電話相同
    ，此有財團法人金融聯合徵信中心信用卡資訊查詢單1 件在
    卷可參（見偵查卷宗第92至97頁），由上開情詞，堪認被
    告巳○○有被稱呼為總裁之情。惟有關被告巳○○被尊稱為
    天富公司之總裁過程，係陳純莉建議張愛萍，已於前述，縱
    使被告巳○○對外確實有引用該名號，然天富公司既有經營
    之情況，實難以被告巳○○對外引用該名號，逕斷被告巳○○有詐欺之行為。
  7.至證人庚○○、乙○○及嚴月鳳雖於調查、偵查及本院審理
    中證述：被告巳○○、壬○○於94年間向告訴人稱天富公司
    要進軍大陸美容市場，要其等投資等語綦詳（見偵查卷宗
    第29至30、40至43、70至71頁及偵查卷宗第12至16、39至
    40、47至48、169 至176 頁及本院卷(二)第193 背面至199 背
    面、202 至206 頁），惟天富公司確實有在大陸經營美容事
    業，而其等之證詞並無法積極證明告訴人丑○○、丙○○、
    午○○及己○○確實係因上開招商計畫書的內容致陷於錯誤
    而投資之情，自難以其等證詞率斷被告巳○○、壬○○有為
    詐欺之情。
五、綜上事證，本件被告巳○○、壬○○之行為尚與刑法第339
    條第1 項詐欺罪之構成要件尚有未合，自難以該罪相繩，本
    件純屬告訴人辛○○等人與被告壬○○借貸之民事糾紛，及
    告訴人丑○○、丙○○、午○○及己○○投資天富公司大陸
    美容等相關事業之民事糾紛，與被告巳○○、壬○○之行為
    無涉。此外，復查無其他積極證據足資認定被告巳○○、壬○○有何公訴意旨所述之詐欺犯行，揆之前開最高法院判決
    意旨，本件核屬不能證明被告巳○○、壬○○犯罪，自應為
    無罪之諭知。
六、至公訴人另補充：被告巳○○自西元1999年起擔任洪門五聖
    聖山主，且被告壬○○明知於92年間其信用已破產，並無支
    付能力，共同基於詐欺取財之概括犯意聯絡，利用一般社會
    大眾對於洪門優良聲譽產生之信賴，先由被告壬○○自94年
    5 月間起，以亟需資金周轉，月息5 分為誘，持建鴻空調工
    程有限公司、黃博聖、吳朝王及借名申請之臺潤有限公司、
    梁貴明等人為發票人之支票，陸續向告訴人辛○○等人借款
    ，使告訴人辛○○等人誤信壬○○有支付能力，以騙取辛○○之信任，支付款項等情，併請本院處理，因本件既為無罪
    之諭知，上開部分即與本案無裁判上一罪之關係，附此敘明
    。
據上論斷，應依刑事訴訟法第301 條第1 項，判決如主文。
本案經檢察官簡志祥到庭執行職務。
中    華    民    國    99    年    10    月    29    日
                  刑事第三庭審判長法  官   樊季康
                                  法  官   陳伯厚
                                  法  官   連雅婷
以上正本證明與原本無異。
如不服本判決，應於送達後10日內，向本院提出上訴狀。
                                  書記官  郭晉良
中    華    民    國    99    年    10    月    29    日

司法院資訊處製作；財團法人民間司法改革基金會備份。
